臺灣高等法院刑事判決
111年度上訴字第1083號
上  訴  人  臺灣新竹地方檢察署檢察官
被      告  李語謙
選任辯護人  李瑀律師

上列上訴人因被告詐欺等案件，不服臺灣新竹地方法院109年度
訴字第898號，中華民國111年1月6日第一審判決（起訴案號：臺
灣新竹地方檢察署109年度偵緝字第644號、109年度少連偵緝字
第7號），提起上訴，本院判決如下：
    主  文
原判決撤銷。
李語謙幫助犯洗錢防制法第十四條第一項之洗錢罪，處有期徒刑
陸月，併科罰金新臺幣拾捌萬元，罰金如易服勞役，以新臺幣參
仟元折算壹日。
    事  實
一、李語謙基於幫助詐欺取財及幫助洗錢之犯意，於民國107年5
    月間某日，搭乘梁富豪所駕汽車至桃園市中壢區某地，由梁
    富豪先下車向鄭冠宏收取中華郵政股份有限公司帳號000000
    00000000號帳戶（下稱本案帳戶）存摺、金融卡及密碼後，
    交予李語謙，李語謙交付新臺幣（下同）13,000元予梁富豪
    ，並以不詳方式提供本案帳戶給某詐欺集團使用。嗣該詐欺
    集團某不詳成員於同月30日至31日間，先後撥打電話向蘇美
    華佯為為其親戚，因投資失利，需調借款項云云，致蘇美華
    陷於錯誤，於同月31日15時44分許，將25萬元匯入本案帳戶
    ，旋遭同詐欺集團成員莊子陞於附表所示時間提領一空，並
    交付蔡良遠、李曜（以上3人均經法院判處罪刑確定）等詐
    欺集團成員，而製造金流斷點，掩飾、隱匿上開詐欺取財犯
    罪之來源、去向與所在。
二、案經蘇美華訴由新竹市警察局第二分局報告臺灣新竹地方檢
    察署檢察官偵查起訴。　　
    理  由
一、被告李語謙及辯護人雖否認「證人梁富豪警詢陳述」之證據
    能力，惟本判決並未引為認定被告有罪之證據，其有無證據
    能力之理由，不予贅述，合先敘明。
二、認定犯罪事實所憑之證據及理由：
　㈠上揭犯罪事實，業據被告於原審及本院審理時坦承不諱（見
    原審卷第170至171頁，本院卷第215頁），核與證人梁富豪
    於偵查及本院審理時證述：其曾與被告至中壢向鄭冠宏收取
    本案帳戶並收受被告所交現金等語（見偵字第8202號卷第9
    至10頁、偵緝自第644號卷第99至101頁，本院卷第183頁、
    第187至190頁），以及證人鄭冠宏於警詢、偵查之證述（見
    少連偵字卷二第227至229頁、少連偵字卷三第157至159頁）
    、證人蘇美華於警詢時之證述（見少連偵字卷三第128至130
    頁）大致相符，並有蘇美華所提匯款申請書、詐騙集團成員
    之LINE對話紀錄、莊子陞提領贓款之時地一覽表、監視器錄
    影畫面翻拍照片、本案帳戶交易明細資料在卷可稽（見偵67
    40卷第122至125頁、第168至169頁、第171至173頁，少連偵
    字卷二第223至225頁）。
　㈡公訴意旨雖認被告加入並招募梁富豪加入上開詐欺集團犯罪
    組織，並基於三人以上共同犯詐欺取財罪之犯意聯絡為詐欺
    取財犯行云云。惟查：
　　⒈梁富豪於偵查及本院審理時證稱：鄭冠宏找我，請我幫忙
      介紹別人來收購本案帳戶，我問被告，被告說他之前有賣
      過，我才跟被告一起去向鄭冠宏收取本案帳戶，而非被告
      主動跟我收購；被告沒有跟我說實際上願意出錢收購的人
      跟他是什麼關係；我只有交付本案帳戶給被告等語（見偵
      緝字第644號卷第99頁，本院卷第183頁、第185至189頁）
      ，核與鄭冠宏於警詢時稱：我就只有賣1本簿子給梁富豪
      等語（見少連偵字卷二第228頁），以及被告於偵查、原
      審準備程序時所稱：梁富豪問我有沒有認識的人可以收購
      本案帳戶，因我以前曾經提供自己帳戶給別人，才幫忙聯
      繫處理等語（見偵緝字第644號卷第5至6頁，原審卷第30
      至31頁）相符，可見被告係因梁富豪主動詢問，始偶然收
      購本案帳戶。
　　⒉證人莊子陞、蔡良遠及李曜於警詢時均未指證被告與其等
      涉犯詐欺蘇美華或所屬詐欺集團之其他詐欺犯行有何關聯
      （莊子陞部分見少連偵字卷二第5至7頁、第12至19頁、第
      30至31頁；蔡良遠部分見少連偵字卷一第181至184頁；李
      曜部分見少連偵字卷一第23至25頁、第32至34頁）。李曜
      雖稱其與被告為朋友關係，然亦稱：被告收到的簿子不是
      賣給我，我不知道他是賣給誰等語（見少連偵字卷一第32
      頁反面），自難據以認定被告與上開詐欺集團成員間有三
      人以上共同詐欺取財之犯意聯絡。至梁富豪就其被訴參與
      組織及三人以上共同詐欺取財犯行，固於臺灣新竹地方法
      院107年度原訴字第53號案件（下稱另案）審理時為「坦
      承犯罪」之答辯，並經該院認其犯三人以上共同詐欺取財
      ，處有期徒刑1年，緩刑3年，緩刑期間付保護管束，並應
      提供40小時義務勞務確定（見偵緝字第644號卷第105至13
      5頁），然梁富豪於另案坦承犯罪，乃其權衡利弊得失後
      之決定，未必與犯情完全相合。本件被告是否犯三人以上
      共同詐欺取財罪，仍應依卷內事證予以判定。
　　⒊梁富豪於偵查及本院審理時均指證被告係微信對話（見偵
      字第6740號卷第108至112頁）之「Henry」（見偵緝字第6
      44號卷第99頁，本院卷第184頁），其無設詞誣陷被告之
      必要，應可採信，遑論該對話中所提及「不然你去問中壢
      那個看看」、「看渣打還是中託」、「最好是渣打」、「
      國泰不要」、「花或渣」、「花2萬」、「有沒有辦法現
      在拿」、「趕快聯絡，急」、「台新、合作、郵你都問一
      下」等語，僅能證明「被告曾請梁富豪詢問鄭冠宏有無其
      他帳戶」，參以梁富豪於本院審理時證稱：鄭冠宏說他有
      1個郵局帳戶，請我幫他賣，然後被告問有無花旗或渣打
      的，但因為鄭冠宏只有郵局，所以我連問都沒有問，就只
      有賣郵局帳戶等語（見本院卷第185至186頁、第191頁）
      ，可見被告僅有提供本案帳戶予上開詐欺集團，自難逕論
      其係「常態性」收購帳戶，甚或與上開詐欺集團成員有三
      人以上共同犯詐欺取財罪之犯意聯絡。
　　⒋以上事證，僅能證明被告有收取後轉交本案帳戶予上開詐
      欺集團成員之事實，尚難遽認被告與該詐欺集團成員間有
      三人以上共同詐欺取財之犯意聯絡，遑論被告有公訴意旨
      所指參與及招募他人加入上開詐欺集團犯罪組織之罪嫌。
      此外，復無其他證據足認被告確為公訴意旨所指詐欺集團
      內部之「收簿手」，基於「罪證有疑，利於被告」之原則
      ，應為被告有利之認定，亦即被告僅係基於幫助詐欺及幫
      助洗錢之犯意，提供經由梁富豪轉交之本案帳戶予上開詐
      欺集團成員。　
　㈢綜上，足認被告上開任意性自白屬實，被告幫助詐欺取財及
    幫助洗錢犯行事證明確，應予依法論科。
三、論罪科刑之理由：
　㈠核被告所為，係犯刑法第30條第1項前段、第339條第1項之幫
    助詐欺取財罪，及刑法第30條第1項前段、洗錢防制法第14
    條第1項之幫助洗錢罪。
　㈡被告以一行為觸犯幫助詐欺取財罪及幫助洗錢罪，為想像競
    合犯，應依刑法第55條前段規定，從一重論以幫助洗錢罪處
    斷。　　
　㈢公訴意旨認被告涉犯三人以上共同詐欺取財罪嫌，容有未洽
    ，惟因基本社會事實同一，且原審及本院審理時均已告知被
    告上開罪名，而無礙其防禦權之行使，爰依刑事訴訟法第30
    0條規定，變更起訴法條為刑法第30條第1項前段、第339條
    第1項幫助詐欺取財罪。
  ㈣起訴書雖未論及被告尚涉犯幫助洗錢罪，惟此部分既亦成罪
    ，且與本院論罪之幫助詐欺取財罪有想像競合犯之裁判上一
    罪關係，自應併予審究（原審及本院審理時均已告知被告上
    開罪名，而無礙於被告防禦權之行使）。
  ㈤被告係幫助犯，爰依刑法第30條第2項之規定，按正犯之刑減
    輕之。
　㈥按犯洗錢防制法第14條、15條之罪，在偵查或審判中自白者
    ，減輕其刑，洗錢防制法第16條第2項定有明文。被告於原
    審及本院審理時，均坦認犯幫助洗錢罪（見原審卷第170至1
    71頁，本院卷第215頁），爰依上開規定遞減輕其刑。
四、公訴意旨另認被告涉犯「參與」犯罪組織及「招募」梁富豪
    加入組織罪嫌云云。惟如上二之㈡所述，公訴人所舉證據方
    法，尚無法使本院確信被告與上開詐欺集團成員有三人以上
    共同詐欺取財之犯意聯絡，遑論被告有參與該詐欺犯罪組織
    ，甚或招募梁富豪加入等犯行。惟因公訴人認此部分與經本
    院論罪部分具有想像競合犯之裁判上一罪關係（見起訴書證
    據並所犯法條欄第二段，本院卷第208頁），爰均不另為無
    罪之諭知。
五、撤銷改判之理由：
　㈠原審以被告犯行事證明確，予以論罪科刑，固非無見。惟㈠
　　被告固曾因違反毒品危害防制條例案件經法院判處有期徒刑
    5月，並於107年7月27日易科罰金執行完畢，然本件被告係
    於該案執行完畢「前」所犯，不符刑法第47條第1項之「受
    徒刑之執行完畢，5年以內故意再犯有期徒刑以上之罪」要
    件，原判決認被告構成累犯，雖未依刑法第47條第1項規定
    予以加重，仍有未洽；㈡起訴書犯罪事實認定被告「加入」
    及「招募」梁富豪加入上開詐欺集團，原判決就被告被訴「
    招募」梁富豪加入上開詐欺集團部分，未予審究，亦有未洽
    。檢察官上訴意旨認原判決認被告僅犯幫助詐欺取財罪，容
    有違誤云云，固無可採，然原判決既有上揭未洽，自應由本
    院予以撤銷改判。
　㈡爰以行為人之責任為基礎，審酌被告提供本案帳戶給上開詐
    欺集團，使該集團得以輕易取得蘇美華受騙所匯25萬元後領
    出，不但使蘇美華追償、救濟困難，亦造成金流斷點，使執
    法人員難以追查，助長詐欺犯罪之風氣，危害社會治安與金
    融秩序，另考量被告犯後已與蘇美華以4萬元達成和解並履
    行完畢，有調解筆錄及轉帳截圖附卷可參（見原審卷第71至
    72頁、第77頁），兼衡其犯罪之動機、目的、生活狀況（被
    告自述其從事遊戲代儲業，月收百萬）、素行紀錄（有前述
    因犯持有逾量第三級毒品罪而經法院判處罪刑並執行之前案
    紀錄）等、智識程度（高中肄業）及犯後態度等一切情狀，
    量處如主文所示之刑，並就罰金部分，諭知如易服勞役之折
    算標準。
據上論斷，應依刑事訴訟法第369條第1項前段、第364條、第299
條第1項前段，判決如主文。　
本案經檢察官侯少卿提起公訴，檢察官張紜瑋到庭執行職務。
中　　華　　民　　國　　111 　年　　11　　月　　9 　　日
              　　刑事第十四庭  審判長法　官  林孟宜
                                      法　官　潘怡華
                                      法　官　楊明佳
以上正本證明與原本無異。
如不服本判決，應於收受送達後20日內向本院提出上訴書狀，其
未敘述上訴之理由者並得於提起上訴後20日內向本院補提理由書
（均須按他造當事人之人數附繕本）「切勿逕送上級法院」。
                                      書記官  尤朝松
中　　華　　民　　國　　111 　年　　11　　月　　9 　　日
附錄本案論罪科刑法條：
洗錢防制法第14條
有第二條各款所列洗錢行為者，處七年以下有期徒刑，併科新臺
幣五百萬元以下罰金。
前項之未遂犯罰之。
前二項情形，不得科以超過其特定犯罪所定最重本刑之刑。
中華民國刑法第339條
意圖為自己或第三人不法之所有，以詐術使人將本人或第三人之
物交付者，處5年以下有期徒刑、拘役或科或併科50萬元以下罰
金。
以前項方法得財產上不法之利益或使第三人得之者，亦同。
前二項之未遂犯罰之。

附表
編號 提領時間 提領金額 1 107年5月31日15時46分至3時53分許 15萬元 2 107年6月1日0時5分至0時14分許 10萬元